【裁判字號】    91,訴,581
【裁判日期】    920505
【裁判案由】    土地徵收
【裁判全文】
臺中高等行政法院判決                            九十一年度訴字第五八一號
                              .
  原      告  甲○○
              乙○○
              丙○○
              丁○○
              戊○○○
  右五人共同
  訴訟代理人  陳益盛律師
  複  代理人  楊承彬律師
              壬○○
  被      告  內政部
  代  表  人  己○○
  訴訟代理人  癸○○
              丑○○
              子○○
  參  加  人  臺中縣后里鄉公所
  代  表  人  庚○○
  訴訟代理人  洪塗生律師
  複  代理人  賴俊宏律師
右當事人間因土地徵收事件，原告不服行政院中華民國九十年八月二十八日台九十訴
字第○四九二九○號訴願決定，提起行政訴訟，本院判決如左︰
    主  文
原告之訴駁回。
訴訟費用由原告負擔。
    事  實
一、事實概要：
    本件需用土地人即參加人臺中縣后里鄉公所為辦理一三二縣道十四Ｋ＋八○○─
    十八Ｋ＋六○○段道路拓寬工程，需用坐落臺中縣后里鄉○○段二七八─二九地
    號等二十八筆土地，面積○．○四○五公頃，乃檢附徵收土地計畫書及圖等有關
    資料，由臺中縣政府報經被告以八十九年六月十三日台（八九）內地字第八九六
    一○○九號函核准徵收及一併徵收其土地改良物，交由臺中縣政府以八十九年九
    月三十日八九府地權字第二七一○二三號公告，並函知各所有權人。原告不服，
    以系爭道路拓寬工程於七十年公告定案，並經臺中縣豐原地政事務所逕為分割完
    成，惟原告所有土地於臺灣省政府八十七年五月二日八七府地二字第一五二三三
    六號函核准徵收時，並未徵收，而臺中縣后里鄉公所竟於八十八年六月二十一日
    及同年月二十八日以道路拓寬為由，通知原告自行完成拆除地上物，嗣前開拆除
    命令經臺中縣政府訴願決定撤銷後，該府為掩飾后里鄉公所任意拆除之疏失，竟
    再補徵收系爭土地，企圖將此不利益轉嫁由沿線住戶負擔，而非真正需用系爭土
    地，復據聞系爭道路北面已徵收寬三公尺許，只使用其中一．五公尺，其餘需用
    地竟以系爭處分向南面徵收非公共設施用地之私有土地，依司法院釋字第五一三
    號解釋，顯非合法等情，提起訴願，遭決定駁回，遂提起行政訴訟。
二、兩造聲明：
    (一)原告聲明求為判決：
      1.訴願決定及原處分均撤銷。
      2.訴訟費用由被告負擔。
    (二)被告聲明求為判決：駁回原告之訴。
三、兩造陳述：
    (一)原告主張：
      1.本件土地徵收事件，係由需用土地人臺中縣后里鄉公所為辨理一三二縣道十
        四Ｋ＋八○○─十八Ｋ＋六○○段道路拓寬工程，申請徵收臺中縣后里鄉○
        ○段二七八─二九地號等二十八筆土地，經臺中縣政府報請被告以系爭處分
        核准徵收，並由臺中縣政府八十九年九月三十日八九府地權字第二七一○二
        三號公告。系爭土地中第一八二─四二、二八五─六八地號土地屬原告甲○
        ○所有；第二八五─六九地號土地屬原告丙○○所有；第二八五─七○地號
        土地屬原告丁○○所有；第二八五─七二地號屬原告戊○○○所有；第二八
        五─七三、二八五─七四、二八五─七五、二八五─七六地號土地屬原告乙
        ○○所有。
      2.查行政機關為公益需要，固可依法徵收人民土地。惟土地徵收處分為對人民
        財產嚴重侵害之處分，處分之做成自必嚴格遵守比例原則，以最小侵害之方
        法為之，方為法之所許。由此標準，則系爭處分顯有違法不當之處，說明如
        下：
        (1)臺中縣后里鄉○○路一三二縣道十四Ｋ＋八○○─十八Ｋ＋六○○段道路
          拓寬工程都市計畫，早於六十九年即已公告定案，並且沿線土地皆依都市
          計畫由地政機關逕為分割（下稱：第一次逕行分割），將系爭工程將來進
          行時需徵收之土地另行分割出地號。
        (2)為辦理系爭工程，原即由臺灣省政府八十七年五月二日八七府地二字第一
          五二三三六號函核准徵收臺中縣后里鄉○○段六八○地號等四六○筆土地
          （該等土地即為前述第一次逕行分割所分出之地號）。但嗣後臺中縣后里
          鄉公所為執行工程而發佈之八十八年六月二十一日八八后鄉建字第八八○
          八二八六號函，所公布之拆除範圍卻包括了不屬於臺灣省政府八七府地二
          字第一五二三三六號函所徵收之臺中縣后里鄉○○段一八二─四二地號等
          土地。觀察拆除線與已徵收範圍之差距，即可發現相對於已徵收之範圍，
          拆除線向南偏移約三公尺，亦即拆除線偏離第一次逕行分割線有三公尺遠
          。
        (3)地主即原告甲○○發現此等錯誤，提起訴願。臺中縣政府以八十九年二月
          二日八九府訴委字第三五九一二號決定書撤銷后里鄉公所所為之八八后鄉
          建字第八八○八二八六號函拆除處分。惟八八后鄉建字第八八○八二八六
          號函拆除處分撤銷後，后里鄉公所竟捨修正拆除線之正途不為，反以原先
          地籍圖存有謬誤為由，另行申請補徵收原徵收範圍未及之土地，而由臺中
          縣政府報請被告以本件原處分再行徵收系爭土地（系爭土地之地號乃由系
          爭處分公布後，地政機關為第二次逕行分割而分出之地號），其中即包括
          原告等所有之土地，致使原告受到進一步之損失。
        (4)被告與訴願決定機關固以原先「圖籍誤謬」而以「本件道路拓寬工程用地
          係依據臺中縣豐原地政事務所再進行檢測後通知辦理徵收作業，所徵收土
          地均屬工程用地範圍」為由，認定原處分（即補徵收處分）並無違法不當
          。惟查，系爭工程於八十七年臺灣省政府為第一次徵收時，對於原道路之
          南北兩側均已辦理徵收完畢，徵收範圍與第一次逕行分割線等同。若依此
          徵收範圍（即依第一次逕行分割線）進行道路拓寬之拆除工作，則不致使
          地主遭受進一步損失。今行政機關捨此途不由，而於第一次逕行分割線外
          ，另行設置拆除線，使得原未徵收之南側土地必須為補徵收，而已徵收之
          部分北側土地卻又必須因此而撤銷徵收、追回補償金，由此可知，原處分
          結果將造成人民財產、行政程序雙重損失，其不合理，至為顯見。
        (5)又查，由於系爭工程於六十九年都市計畫即已定案，因此道路南北兩側地
          主十幾年來，皆信任地政機關第一次逕行分割線之位置。所以在建築房屋
          等行為時，多不會超越第一次逕行分割線，以免日後實際徵收時受到更大
          損害。今因原處分，竟使得南側地主必須多拆除第一次逕行分割線與拆除
          線之間的房屋（約三公尺寬），反之，北側地主原先依第一次逕行分割線
          所建築之屋地，也因被告為原處分後必須撤銷北側前徵收處分，而使北側
          地主必須繳回補償金，只留下沒有使用的屋前空地。
        (6)土地徵收處分應以最小侵害之方法為之，已如前述。然如上述說明，原處
          分的做成使得相關地主受到過多之損失，即顯不符合比例原則，而不能認
          為適法。並且，對於豐原地政事務所再進行之檢測所繪之應拆除線是否正
          確，也並非無疑。
        (7)本件土地徵收糾紛，總體言之，即係在行政手續表面合法，惟實際著手於
          測量、分割等行政行為時，卻產生違法或不當之情事所肇生，而嗣後被告
          所為土地徵收之行政處分，既以上揭違法或不當之行政行為為前提，當亦
          同屬違法或不當，應予撤銷。再者，行政機關上揭違法或不當之行政行為
          ，在行政機關未自行修正前，既以合法之方式表徵於外，如：土地所有權
          狀、地籍圖、土地經界線等，致人民產生合理之信賴，並據此信賴而為土
          地、房屋買賣交易、房屋興建、公共設施保留地確實予以保留等行為，則
          國家自應加以保障，非得再假借土地徵收之名，行彌補行政機關違法或不
          當行為之實，而有違「信賴保護原則」。
        (8)倘依原都市計畫並已逕為分割暨徵收完竣之土地，已足供道路拓寬工程使
          用，則行政機關捨此侵害人民最小之方式而不為，竟恣意採取將一部分已
          徵收之土地撤銷徵收，不足之部分則恣意突襲地另行補辦土地徵收，自屬
          違反比例原則、平等原則、禁止恣意原則。
      3.另面對本案之錯誤，被告及臺中縣豐原地政事務所均僅以一句「圖籍誤謬」
        為由，即欲強加徵收，全然未對原告等作進一步之說明，已難令原告等甘服
        ，且依客觀上之種種證據資料顯示，本案實非所謂「圖籍誤謬」所得解釋，
        謹臚列說明如下：
        (1)所謂「圖籍誤謬」簡言之，即地籍圖上之「虛地」與土地所有權實現擁有
          之「實地」有所不符之情形而言，或稱之為圖、地不符。造成「圖籍誤謬
          」之原因，或因原地籍圖年代久遠，致有圖紙伸縮、破損情事；或因受限
          於原圖施測當時之技術、設備，致生人為之差異；又或因土地分割頻繁、
          天然地形變遷、人為界址異動等原因所造成。然不論係上揭何種原因所致
          ，其產生誤差之範圍均僅局限於「圖籍誤謬區」內，而行政機關用以解決
          「圖籍誤謬」所肇生紛糾之原則，即以重行釐定「圖籍誤謬區」內之地籍
          圖之方式，再此令圖、地相符。
        (2)承上，「圖籍誤謬」既屬獨立於都市○○○道路拓寬以外之原因，是其影
          響所及亦應僅止於「圖籍誤謬區」之內。核本件臺中縣豐原地政事務所所
          稱之「圖籍誤謬區」僅止於系爭道路南面關於原告等人之土地，是都市○
          ○道路拓寬工程於實地施作之結果，至多僅生多徵收、或少徵收原告等人
          土地之影響，至於系爭道路北面因無「圖籍誤謬」之情形存在，又在一切
          符合程序之情形下，原逕為分割預作公共設施保留之土地，仍應為道路拓
          寬工程應行優先徵用之土地才是，惟事實上，本案竟發生南面原告等人之
          土地要補辨徵收，而北面各所有權人之土地在已依法完成徵收，各所有權
          人並已領取徵收補償費之情形下，竟任令其荒廢而不加使用，是顯非「圖
          籍誤謬」所得解釋。
      4.就本案行政機關之行政行為（即土地徵收處分），與其所欲落實之行政目的
        間，是否具有相當性？又是否符合最小侵害原則而言：
        (1)姑不論本案行政機關違法之原因為何，而純以實地道路拓寬工程之實際情
          事觀之，該甲后路行經原告所有土地前後段之情形，係呈現一Ｓ形（由西
          向東分別為：先向北偏→在原告土地之前，又向南偏→甫經過原告土地後
          ，又向北偏），若在本案原告之土地遭徵收並開闢為道路之情況下，則必
          更加深道路之彎曲度（即上開中段道路更向南偏），是如此彎曲之道路，
          顯非都市計畫原所欲達成之目的。
        (2)再者，欲開闢上開彎曲之道路，非但需置人民「信賴保護原則」於不顧，
          更需一方面積極侵害原告之土地所有權，一方面則需撤銷原甲后路北面已
          徵收之土地，或容任徵收補償款之發放而換購一閒置未利用之土地，其違
          反最小侵害原則之情節，可謂明顯而重大。
        (3)反面而言，若依原告之主張，維持行政機關原有之徵收計畫，非但不致造
          成系爭道路彎曲之情形，縱使因而需拆除甲后路北面居民之部分房地，因
          該徵收計畫早於七十二年間即為確定，拓寬道路需用地亦早已逕為分割，
          而為甲后路北面居民所明知，北面居民更早已無異議領竣徵收補償費，是
          不致對於甲后路北面居民造成若何之損害，應屬解決本案紛爭，最為妥適
          之方法。
    (二)被告答辯：
      1.按國家因交通事業之需要，得徵收私有土地，為土地徵收條例第三條第二款
        所明定。又都市計畫法第四十八條亦規定，經本法指定為公共設施保留地者
        ，得依法予以徵收之。本件臺中縣后里鄉公所為辦理一三二縣道十四Ｋ＋八
        ○○─十八Ｋ＋六○○段道路拓寬工程需要，需用坐落臺中縣后里鄉○○段
        二七八─二九地號等二十八筆土地，合計面積○．○四○五公頃，及其土地
        改良物，都市○○○○道路用地，使用限制為道路（有案附無妨礙都市計畫
        證明書可稽），經被告所屬土地徵收審議委員會第四次會議審議通過，並經
        被告以八十九年六月十三日台（八九）內地字第八九六一○○九號函核准徵
        收，於法並無不合。
      2.另原告所陳：「：：：拆除線偏離第一次逕行分割線有三公尺遠。：：：后
        里鄉公所竟捨修正拆線之正途不為，反以原先地籍圖存有謬誤為由，另行申
        請補徵收原徵收範圍未及之土地。：：：」乙節，依臺中縣政府九十一年一
        月二十九日府地權字第○九一○二九五五一○○號函附之該府八十九年十二
        月三十日八九府地權字第三六五二一九號答辯書所載：「：：：本次補辦徵
        收，係依據豐原地政事務所再行檢測後辦理，所補辦徵收土地均屬工程用地
        範圍，而北側有部分非屬工程用地範圍內之土地，擬予以撤銷徵收。：：：
        徵收前後所劃定之拆除線係交通部公路局依據都市計畫中心樁而劃設，並無
        重複劃設或違法向南偏移三公尺拆除建物之情事。：：：」
    (三)參加人陳述：
      1.被告就本件系爭土地所為准予補辨徵收之行政處分，係肇因於原先地籍圖存
        有誤謬致與原都市計畫徵收範圍不一致而起，其准予補辦徵收皆依據合法程
        序，並無任何違法不當之情事。被告就系爭土地准予補辦徵收之過程如左：
        (1)本件參加人（即需用土地人）為辦理一三二縣道十四Ｋ＋八○○至十八Ｋ
          ＋六○○段道路拓寬工程都市計畫，於六十九年間公告實施，並於七十年
          間公告確定。
        (2)嗣於八十七年間參加人為著手興辦系爭道路拓寬工程，乃由臺灣省政府以
          八十七年五月二日八七府地二字第一五二三三六號函，以上開都市計畫及
          原先預為保留徵收之範圍，核准徵收臺中縣后里鄉○○段六八○地號等四
          六○筆土地。
        (3)又參加人於實際執行系爭工程時，發覺原先地籍圖存有誤謬而與原都市計
          畫徵收範圍不一致，遂再申請被告補辦徵收臺中縣后里鄉○○段二七八之
          二九地號等二十八筆土地，合計面積○．○四○五公頃（即本件系爭之土
          地），並經被告核准徵收。
      2.被告就本件參加人申請補辦系爭土地徵收之核准處分並無違法之處，本件係
        因參加人於實際執行系爭工程時，發覺六十九年公告確定實施之都市○○道
        路範圍與八十七年辦理徵收之範圍不一致，遂由臺中縣豐原地政事務所再行
        檢測系爭道路之徵收範圍，並發現係因地籍圖存有誤謬，致與六十九年公告
        確定之都市計畫徵收範圍不一致，因此遂再申請補辦徵收系爭土地，茲將其
        過程臚列說明如左：
        (1)於六十九年都市計畫公告確定實施時，系爭土地道路境界線即已確定，並
          於七十二年點交道路中心樁，並經臺中縣豐原地政事務所以系爭工程所需
          使用之道路面積範圍，劃定逕為分割線，並辦理地籍逕為分割測量，並於
          本件參加人著手興辦系爭工程時，依前開逕為分割線所預為保留徵收範圍
          ，徵收臺中縣后里鄉○○段六八○地號等四六○筆土地。
        (2)嗣於本件參加人實際執行系爭工程，由施工單位即交通部公路局依據都市
          計畫中心樁劃設拆除線時始發覺臺中縣豐原地政事務所先前劃設之逕為分
          割線與公路局所劃設之拆除線有不能符合之情形，因此再由臺中縣豐原地
          政事務所依本件參加人點交之都市計畫中心樁進行實地檢測，遂發現係因
          原先日據時代所留下之地籍圖存有誤謬，始造成拆除線與逕為分割線不符
          之情形。
        (3)由上述可知，原先臺中縣豐原地政事務所所劃設之逕為分割線與公路局所
          劃設之拆除線，皆係依據本件參加人七十二年點交之都市計畫中心樁劃設
          ，且中心樁自七十二年點交後至今並未曾變更過，而逕為分割線與拆除線
          兩者產生不相符合之情形，應係原先臺中縣豐原地政事務所依日據時代所
          留下之地籍圖存有誤謬之故。
        (4)綜上，本件參加人依據臺中縣豐原地政事務所再行實地檢測後，發覺原先
          地籍圖上存有誤謬，致以此存有誤謬之地籍圖所劃設之逕為分割線與實際
          都市計畫所欲徵收之範圍不一致，因此，遂再行申請補辦徵收，並經被告
          核准徵收在案，故被告就本件參加人申請補辦系爭土地之核准處分並無違
          法之處。
      3.本件之補辦徵收乃係肇因於原先之逕為分割線及公路局之拆除線不符與圖籍
        誤謬等測量問題，而此須經由科技專門知識始能加以確定，係屬行政機關裁
        量之範圍，要非核准徵收土地適法與否之問題，尚非行政訴訟程序所得審查
        之範圍：
        (1)按行政裁量本非行政法院所得審查之範圍，僅於行政裁量超出限界，即為
          違法時，行政法院始得對之加以審查，而所謂超出限界係指超出客觀界限
          及主觀界限：客觀界限係指：(甲)是否違反平等原則。(乙)是否違反法治國
          家之基本原則，如比例原則。(丙)裁量是否附理由。(丁)對裁量權範圍是否正
          確地界定。(戊)是否將非常狀態適用之原則適用於通常之裁量行為。主觀
          界限係指：(甲)是否依行政人員個人之恣意。(乙)是否有不法動機。(丙)是否有
          對個人之情緒與好惡，如同情或嫌惡。(丁)是否有政治上之偏見而引起之權
          力濫用。(戊)是否有加損害之意圖。(己)是否有奸計或惡意之妨害。(庚)是否為
          其個人之利益。
        (2)本件被告就參加人申請補辦徵收之核准處分，係依據臺中縣豐原地政事務
          所再行實地檢測後，發現有圖籍謬誤之問題，而圖籍是否謬誤之測量問題
          ，係屬臺中縣豐原地政事務所裁量之範圍，要非被告核准徵收土地適法與
          否之問題。原告既已就圖籍是否誤謬申請二次鑑界，臺中縣豐原地政事務
          所亦皆認定原先圖籍確實存有誤謬，且就此測量亦無逾越前開客觀及主觀
          界限，故本件被告所為核准補辦徵收處分之適法性應無疑問，且此亦非行
          政法院審查範圍。
      4.有關本件系爭工程北側有部分非屬工程用地範圍內之土地，擬予以撤銷徵收
        部分：依前所述，被告就本件參加人申請補辦系爭土地徵收之核准處分既為
        合法，則於補辦徵收本件系爭土地（即道路南側）後，其北側未作都市○○
        道路使用之已徵收土地部分（即非屬系爭工程用地範圍內之土地），理當應
        辦理撤銷徵收，且撤銷徵收後，對於北側土地所有權人亦無不利之處，蓋因
        撤銷徵收後，北側土地所有權人雖需繳回徵收補償費，惟參加人亦需返還原
        先被徵收之土地予北側土地所有權人，如此，對於北側土地所有權人而言，
        應無不利之處，而經參加人與北側土地所有權人召開協調會，該北側土地所
        有權人亦同意撤銷徵收。
    理  由
一、按「國家因公益需要，興辦下列各款事業，得徵收私有土地；：：：二交通事業
    ：：：」、「徵收土地或土地改良物，由中央主管機關核准之。」為土地徵收條
    例第三條第二款、第十四條所明定。
二、本件需用土地人臺中縣后里鄉公所為辦理一三二縣道十四Ｋ＋八○○─十八Ｋ＋
    六○○段道路拓寬工程，需用坐落臺中縣后里鄉○○段二七八─二九地號等二十
    八筆土地，經核上開工程合於首揭土地徵收條例規定，且該等土地為六十九年八
    月七日發布之都市○○道路用地，此有徵收土地計畫書所附徵收土地有無妨礙都
    市計畫證明書附臺中縣政府卷可稽，被告以八十九年六月十三日台（八九）內地
    字第八九六一○○九號函核准徵收及一併徵收其土地改良物，於法並無不合。原
    告不服，循序提起本件訴訟，為如事實欄所載之主張。經查：
    (一)本件參加人為辦理一三二縣道十四Ｋ＋八○○至十八Ｋ＋六○○段道路拓寬工
      程都市計畫，於六十九年間公告實施，並於七十年間公告確定。嗣於八十七年
      間參加人為著手興辦系爭道路拓寬工程，乃由臺灣省政府以八十七年五月二日
      八七府地二字第一五二三三六號函，以上開都市計畫及原先預為保留徵收之範
      圍，核准徵收臺中縣后里鄉○○段六八○地號等四六○筆土地。惟參加人實際
      執行系爭工程時，由施工單位即交通部公路局依據都市計畫中心樁劃設拆除線
      時，始發覺臺中縣豐原地政事務所先前劃設之逕為分割線與公路局所劃設之拆
      除線有不能符合之情形，因此再由臺中縣豐原地政事務所依參加人點交之都市
      計畫中心樁進行實地檢測，遂發現係因原先日據時代所留下之地籍圖存有誤謬
      ，始造成拆除線與逕為分割線不符，致與六十九年公告確定之都市計畫徵收範
      圍不一致，遂再申請被告補辦徵收臺中縣后里鄉○○段二七八之二九地號等二
      十八筆土地，合計面積○‧○四○五公頃（即本件系爭之土地），並經被告以
      八十九年六月十三日台（八九）內地字第八九六一○○九號函核准徵收，而系
      爭土地亦確屬都市○○道路用地等情，業據參加人陳述明確，並經證人臺中縣
      豐原地政事務所測量員辛○○於本院證述屬實，合先敘明。
    (二)原告因地籍圖存有誤謬，致臺灣省政府以八十七年五月二日八七府地二字第一
      五二三三六號函核准徵收一三二縣道十四Ｋ＋八○○─十八Ｋ＋六○○段道路
      拓寬工程用地後，須再被徵收其所有系爭土地，固然對其不利。惟基於同理，
      系爭土地對側（即北側）土地所有權人因地籍圖誤謬經臺灣省政府以八十七年
      五月二日八七府地二字第一五二三三六號函誤為徵收其土地，如不經被告核准
      為本件補徵收確定後，再予以撤銷被誤徵收之土地，亦應同屬對其不利。況經
      參加人於九十三年四月二日與系爭土地北側之土地所有權人召開協調會，該土
      地所有權人亦同意辦理撤銷已徵收而未使用之部分土地，俾符實際並保障其權
      益，有協調會紀錄附本院卷足稽，則基於行政公平性，被告核准補徵收原告所
      有原屬都市計畫範圍內之系爭道路拓寬工程用地，嗣再由參加人報請撤銷原未
      規劃為系爭道路工程用地而誤被徵收之北側土地，自無違比例原則、平等原則
      、恣意禁止原則。即因行政機關之作業錯誤，致原告受有利益，北側土地所有
      權人受有損害時，行政機關自有更正錯誤之義務，不得將錯就錯任令損害仍繼
      續由北側土地所有權人承擔，原告主張維持行政機關原有之徵收計畫，係符合
      最小侵益原則，僅係以其立場立論，尚無足採。
    (三)按於土地實務上確實存在圖籍誤謬之情形，原告亦自承或因原地籍圖年代久遠
      ，致有圖紙伸縮、破損情事；或因受限於原圖施測當時之技術、設備，致生人
      為之差異；又或因土地分割頻繁、天然地形變遷、人為界址異動等原因造成圖
      籍誤謬。惟圖籍誤謬之測量問題，須經由科技專門知能始能加以確定，屬行政
      機關裁量之範圍，要非核准徵收土地適法與否之問題。
    (四)原告另主張甲后路行經原告所有系爭土地前後段之情形，係呈現一Ｓ形（由西
      向東分別為：先向北偏→在原告等土地之前，又向南偏→甫經過原告等土地後
      ，又向北偏），若原告等之系爭土地遭徵收並開闢為道路之情況下，則必更加
      深道路之變曲度（即上開中段道路更向南偏）縱若屬實，亦屬於都市計畫規劃
      本件道路拓寬工程時所應異議之事項，要不能執為本件被告核准徵收違誤之事
      由。是其請求命參加人於本件有糾紛土地相對應之系爭道路段，取前、中、後
      三處，分別實地標明於八十七年間已辦理土地徵收完竣之現可使用土地範圍，
      以及參加人補辦土地徵收後，預計使用之土地範圍，俾供道路彎曲度之判斷，
      經核已無必要，併予敘明。
    (五)按所謂信賴保護原則係指人民因相信既存之法秩序，而安排其生活或處置其財
      產，則不能因嗣後行政處分之變更或法規之制定或修正，而使其遭受不能預見
      之損害，用以保障人民之既得權，並維護法律尊嚴。此原則適用要件之一為須
      人民因信賴而有為安排生活或處置財產之具體信賴行為。經查臺灣省政府於八
      十七年五月二日八七府地二字第一五二三三六號函核准徵收系爭道路拓寬工程
      用地時，固未徵收原告所有之系爭土地，惟原告並未舉證其對系爭土地，有為
      如何處置之具體信賴表現行為，自不得主張被告核准徵收系爭土地時，其應受
      信賴原則之保護。
三、綜上所述，被告所為核准徵收處分並無違誤，訴願決定予以維持，亦無不合。原
    告聲明求為撤銷，為無理由，應予駁回。
據上論結，本件原告之訴為無理由，爰依行政訴訟法第一百九十五條第一項後段、第
九十八條第三項前段、第一百零四條、民事訴訟法第八十五條第一項前段，判決如主
文。
中    華    民    國     九十二     年       五       月       五       日
                 臺 中 高 等 行 政 法 院   第 二 庭
                                審 判 長 法      官  胡  國  棟
                                         法      官  林  秋  華
                                         法      官  王  德  麟
右正本證明與原本無異。
如不服本判決，應於判決送達後二十日內向本院提出上訴書狀，其未表明上訴理由者
，應於提起上訴後二十日內向本院提出上訴理由書（須依對造人數附具繕本）；如於
本判決宣示或公告後送達前提起上訴者，應於判決送達後二十日內補提上訴理由書（
須附繕本）。未表明上訴理由者，逕以裁定駁回。
提起上訴應預繳送達用雙掛號郵票三九○元（三十四元及五元郵票各十份）。
中    華    民    國     九十二     年       五       月       五       日
                                         法院書記官  蔡  宗  融


司法院資訊處製作；財團法人民間司法改革基金會備份。
